---
title: "Maestría en Ciencia de Datos"
subtitle: "Balanceo de Datos"
author: "Paúl Arévalo"
date: "2024-07-04"
output: 
  pdf_document:
    latex_engine: xelatex
    extra_dependencies: ["fvextra"]
    includes:
      in_header: header.tex
---

# Balanceo de Datos

## Carga de datos y visualización de la estructura

```{r}
library(readr)
datos <- read_delim("Datos.csv",
  delim = ";",
  escape_double = FALSE, trim_ws = TRUE
)
```

```{r}
head(datos)
```

```{r}
summary(datos)
```

```{r}
str(datos)
```

Exploración de cada variable

```{r}
skimr::skim(datos)
```

## Verificar si existe un desbalance en los datos

```{r}
table(datos$Desafiliado)
```

```{r}
prop.table(table(datos$Desafiliado))
```

Se puede ver que existe un desbalanceo de datos con respecto a la variable Desafiliado

```{r}
barplot(prop.table(table(datos$Desafiliado)),
  col = rainbow(2),
  ylim = c(0, 1),
  main = "Distribución de Clases"
)
```

# Balanceo - Oversampling

```{r}
prop.table(table(datos$Desafiliado))
```

Cantidad de observaciones en desafiliado que son Desafiliado = no

```{r}
table(datos$Desafiliado)[1]
```

```{r}
library(ROSE)
```

```{r}
desafilado_bal_over <- ovun.sample(Desafiliado ~ .,
  data = datos, method = "over",
  N = table(datos$Desafiliado)[1] * 2
)$data
table(desafilado_bal_over$Desafiliado)
```

```{r}
head(desafilado_bal_over)
```

## Balanceo - Undersampling

Cantidad de observaciones en desafilado_train que son Desafiliado = yes

```{r}
table(datos$Desafiliado)[2]
```

```{r}
desafilado_bal_under <- ovun.sample(Desafiliado ~ .,
  data = datos, method = "under",
  N = table(datos$Desafiliado)[2] * 2
)$data
table(desafilado_bal_under$Desafiliado)
```

## Undersampling y Oversampling

Cantidad de observaciones en el conjunto de datos

```{r}
dim(datos)[1]
```

```{r}
desafilado_bal_ambos <- ovun.sample(Desafiliado ~ .,
  data = datos,
  method = "both",
  p = 0.5,
  N = dim(datos)[1],
  seed = 1
)$data
# p es la prob. de la clase positiva en la nueva muestra generada
table(desafilado_bal_ambos$Desafiliado)
```

```{r}
prop.table(table(desafilado_bal_ambos$Desafiliado))
```

## SMOTE

```{r}
library(DMwR)
```

```{r}
set.seed(2019) # Para tener resultados reproducibles
datos <- as.data.frame(datos)
datos$Plan_Internacional <- as.factor(datos$Plan_Internacional)
datos$Desafiliado <- as.factor(datos$Desafiliado)
desafilado_bal_smote <- SMOTE(Desafiliado ~ ., datos,
  perc.over = 200, k = 5,
  perc.under = 100
)
table(desafilado_bal_smote$Desafiliado)
```

